台灣基隆地方法院刑事判決　　　　　　　　　　　　　九十三年度訴字第一三六號
　　公　訴　人　台灣基隆地方法院檢察署檢察官
　　被　　　告　甲○○　男　二.
　　　　　　　　　　　　國民
右列被告因毒品危害防制條例案件，經檢察官提起公訴（九十三年度毒偵字第二七五
號），本院合議庭評議由受命法官進行簡式審判並依職權併予審判後判決定如左：
    主　    文
甲○○連續施用第一級毒品，處有期徒刑陸月；如易科罰金，以參佰元折算壹日。
    事      實
壹、犯罪事實
一、處罰前提
    甲○○曾因違反毒品危害防制條例案件，經本院兩度裁定送勒戒處所觀察、勒戒
    後，均認無繼續施用毒品之傾向，經台灣基隆地方法院檢察署檢察官分別於九十
    一年一月十日、九十二年十一月二十五日，以九十年度毒偵字第一五三六號、九
    十二年度毒偵緝字第一一二號案件，而為不起訴之處分確定。
二、事實經過
    詎甲○○復基於概括之犯意，自民國九十二年十二月九日上午八時許起，至九十
    三年四月三日晚間七時為止，在其台北縣萬里鄉○○路五號之住處，或以香菸沾
    黏而吸食之方式，或以注射針筒注射手臂之方式，連續施用第一級毒品海洛因多
    次，大約每二至三天施用一次。並自九十二年十二月九日凌晨二時許起，至九十
    三年三月三十一日晚間為止，連續施用第二級毒品安非他命多次，大約每三至四
    天施用一次。
三、查獲經過
    九十二年十二月十日凌晨三時十分許，在基隆市○○區○○路二十九號一樓「皇
    家電子遊藝場」查獲；其尿液經檢驗結果，呈含有嗎啡及甲基安非他命之雙重陽
    性反應。
貳、移送機關
    案經基隆市警察局第一分局報請台灣基隆地方法院檢察署檢察官偵查起訴及本院
    依職權併予審判。
    理      由
壹、簡式審判
一、法律規定
    按除簡式審判及簡易程序案件外，第一審應進行合議審判，民國九十二年二月六
    日公布並於九十二年九月一日全面施行之刑事訴訟法第二百八十四條之一定有明
    文。其次，除被告所犯為死刑、無期徒刑、最輕本刑為三年以上有期徒刑之罪，
    或高等法院管轄第一審案件者外，於前條第一項準備程序進行中，被告先就被訴
    事實為有罪之陳述時，審判長得告知被告簡式審判程序之旨，並聽取當事人、代
    理人、辯護人及輔佐人之意見後，裁定進行簡式審判程序，修正後刑事訴訟法第
    二百七十三條之一第一項亦規定甚詳。
二、本案情形
    經查：被告於九十三年五月十四日之準備程序進行中，就被訴事實為有罪之陳述
    ，經審判長告知簡式審判程序之旨，並聽取當事人之意見後，本院認為適合由受
    命法官獨任進行簡式審判，已於當日裁定進行簡式審判在案，先予指明。
貳、事實認定
一、心證形成
    右揭事實，業據被告甲○○坦承不諱，而被告經查獲時，其尿液經兩度檢驗結果
    ，呈含有嗎啡及安非他命之雙重陽性反應，亦有台灣檢驗科技股份有限公司濫用
    藥物檢驗中心濫用藥物尿液檢驗報告及法務部調查局檢驗通知書各一紙附卷足憑
    。其次，依各該報告及通知書之記載，被告之尿液經台灣檢驗科技股份有限公司
    濫用藥物檢驗中心以ＥＩＡ酵素免疫分析法及ＧＣ／ＭＳ氣相層析質譜儀分析法
    檢驗結果；再經法務部調查局以螢光偏極免疫分析法及ＧＣ／ＭＳ氣相層析質譜
    儀分析法檢驗結果，均呈含有嗎啡及安非他命之雙重陽性反應。依毒品檢驗學之
    常規，尿液毒品反應之檢驗方法，對於受檢驗者是否確有施用毒品行為之判斷，
    恆有絕對之影響；以酵素免疫分析或薄層定性分析等方式為初步篩檢者，具有相
    當程度偽陽性之可能；如另以氣（液）相層析、質譜分析等較具公信力之儀器為
    交叉確認，則出現偽陽性反應之機率極低。申言之，以氣相層析質譜儀作藥物及
    其代謝產物之定性及定量分析，幾乎不會有偽陽性反應產生，是為毒品檢驗學之
    常規，自足據為對被告不利事實之認定，此亦為邇來我國實務所是認。因此，堪
    認依上述確認之檢驗方法，不致誤判為毒品之陽性反應。準此以觀，足見被告確
    有連續施用第一級及第二級毒品之犯行無疑，其自白與事實相符。至於海洛因為
    毒品危害防制條例第二條第二項第一款所稱之第一級毒品，安非他命為同項第二
    款所稱之第二級毒品，均不得非法製造、運輸、販賣、轉讓、施用或持有；而海
    洛因在人體會因代謝而呈現嗎啡之陽性反應等情，既為眾所周知之醫學常識，亦
    為本院職務上所已知之事實。準此，足見被告之自白與事實相符，可以採信。
二、處罰前提
    按毒品危害防制條例全部條文業於九十二年六月六日三讀修正，於九十二年七月
    九日公布，依修正後同條例第三十六條規定「本條例自公布後六個月後施行」，
    是以修正後同條例已於九十三年一月九日施行。查被告為修正前毒品危害防制條
    例之「三犯」，亦為修正後同條例之「再犯」，惟被告之連續行為持續至九十三
    年一月九日之後，應直接適用修正後同條例之規定，逕應將被告起訴判刑，不生
    比較新舊法之適用問題，併予指明。
參、法律適用
一、所犯罪名
    核被告所為，係犯修正後毒品危害防制條例第十條第一項之施用第一級毒品罪、
    第二項之施用第二級毒品罪。
二、審判不可分原則
    公訴意旨雖未論及起訴以外之事實；然未經起訴部分與起訴部分既具有後述連續
    犯之關係，為裁判上一罪，自為起訴效力所及，依審判不可分原則，本院自應併
    予審判。
三、吸收關係
    被告持有第一級毒品、第二級毒品之低度行為，應為施用第一級毒品、第二毒品
    之高度行為所吸收，不另論以持有第一級毒品、第二級毒品罪。
四、連續犯
１、施用兩級毒品為連續犯
    前述施用第一級毒品罪及施用第二級毒品罪，實務上向認係分別起意，其構成要
    件有異，應予分論併罰云云。惟本院依行為刑法之觀點，認為其係基於概括之犯
    意，應成立連續犯，僅論以連續施用第一級毒品罪，不必另論施用第二級毒品罪
    ，更不應分論併罰。其理由如下：
Ａ、第一毒品、第二級毒品俱為毒品，本條例第二條之規定，係依精神藥物之成癮性
    、濫用性及社會危害性之高低，而將毒品分為三級，而以刑罰規範第一級毒品及
    第二級毒品，在該條例第十條分項規定而異其刑罰。然則，觀其第十條兩項所規
    範之構成要件行為俱為施用，其構成要件客體俱為毒品；在單獨施用第一級毒品
    或單獨施用第二級毒品之際，依其第一項或第二項分別處罰，固無疑義；惟在行
    為人「同時」施用不同級毒品之際，為一行為而觸犯數罪名，依想像競合犯之規
    定，應僅論以施用第一級毒品罪，不必再論施用第二級毒品罪；在行為人「先後
    」施用不同級毒品之際，其先後數構成要件「行為」均為施用，亦應僅論以連續
    施用第一級毒品罪，不必另論施用第二級毒品罪。
Ｂ、此在加重竊盜與普通竊盜皆然，在行為人先後觸犯加重竊盜罪及普通竊盜罪之際
    ，其構成要件「行為」相同，應僅論以連續加重竊盜罪，不必另論普通竊盜罪，
    不因其法條規定於不同條而有不同。在放火燒燬現供人使用之建築物罪與放火燒
    燬現非供人使用之建築物罪亦同。若行為人前一行為觸犯前罪，後一行為觸犯後
    罪，亦僅論以前罪之連續犯，並未更論以後罪，尤未論以數罪併罰，亦不因其法
    條規定於不同條而有不同，何況同條而不同項之本件！
Ｃ、論者或謂刑法第五十六條係規定「連續數行為而觸犯同一之罪名」者，以一罪論
    ；所謂「同一之罪名」，依司法院大法官會議釋字第一五二號解釋，認係指基於
    概括之犯意，連續數行為，觸犯「構成犯罪要件相同之罪名」而言。施用第一級
    毒品及第二級毒品既已分項規定，應非構成要件相同之罪名云云；然則，由於大
    法官所謂「構成犯罪要件相同之罪名」仍欠明確，是故刑法修正草案將之改為「
    同一基本構成犯罪事實」；惟本院認為依行為刑法之觀點，為更明確起見，所謂
    同一之罪名，應係指「犯罪構成要件『行為』相同之罪名」而言。如其構成要件
    行為相同，則其行為客體只須具有同質性即可，不必完全相同；否則，嚴格限縮
    同一之罪名結果，僅因行為客體之毒品分為第一級與第二級，而棄其「構成要件
    行為」相同於不顧，認為不得成立連續犯，反而要數罪併罰，豈是合理？準此以
    推，是否加重竊盜與普通竊盜亦不得成立連續犯？放火燒燬現供人使用之建築物
    罪與放火燒燬現非供人使用之建築物罪，亦不得成立連續犯？
Ｄ、蓋連續犯依其構成要件行為之立體吸收關係，係數行為之數罪而以一罪論；在量
    刑上，係數行為之數刑而以一刑論，不過其刑得加重至二分之一而已。申言之，
    連續犯屬於一罪一刑原則之例外。若構成要件行為同屬施用行為而未論以連續犯
    ，僅因行為客體之毒品不同級，而論以數罪併罰之，乃數同一構成要件行為而以
    數罪論，數同一構成要件行為而以數刑論，違背連續犯本質之立體吸收關係，將
    連續犯之數行為而論以數罪並處以數刑。
Ｅ、因此，本院認為施用第一級毒品與施用第二級毒品，其構成要件行為均為施用，
    其行為客體均為毒品，雖有級數之異，然具有同質性，應成立連續犯，僅論以連
    續施用第一級毒品罪並加重其刑即可，殊不因法條不同而排斥連續犯之適用。公
    訴人雖謂應數罪併罰云云，然本院不受其拘束。
２、本院裁量不予加重其刑
    被告所為數行為，時間緊接，所犯為構成要件相同之罪名，顯係基於概括犯意而
    反覆為之，為連續犯，應論以一罪，已如前述；惟本院考量其乃自傷行為，並未
    侵害他人法益，認為無庸加重其刑；何況 ，被告自九十三年四月十六日起，已
    經入監執行有期徒刑六月，無從再行施用毒品，故在裁量之後，本院認為無庸加
    重其刑。
肆、違憲審查
一、比例原則
    按一般認為比例原則之內涵，係適當性原則、必要性原則及比例性原則三項。事
    實上，比例原則可分為二層次，其一須「適當」，其次須「相當」。就刑法而言
    ，所謂適當，是指其犯罪化而處以刑罰為適當。所謂相當即不過量，所謂不過量
    乃指侵害最小，是指犯罪化後所賦予之刑罰種類為相當，為不過量，為侵害最小
    。因此，若要簡而言之，比例原則之必要性原則及比例性原則，可以合而為一，
    姑且名之曰相當性原則。依據比例原則中之適當性原則之要求，國家刑罰權之行
    使，應限於必要之干預；能以其他手段而達成目的時，則應放棄刑罰。此謂之刑
    罰之「最後手段性」，亦即刑罰謙抑原則之表現。欲收預防犯罪之效果，必須廣
    為運用刑罰以外之方法及制度，如家庭教育、學校教育、社會教育、道德、風俗
    、宗教、信仰、輿論、緩刑、假釋、保護管束或其他各種保安處分，始克竟其功
    。若不思由治本方法著手，一味迷信刑罰萬能觀，造成特別刑法多如牛毛，人民
    動輒得咎，豈是法治國家之常態？反毒一項，全國各界皆應努力，原非司法所能
    獨力負擔。司法反毒之重點，應在於嚴懲製造或販賣毒品之行為，並非施用毒品
    之行為。如果教育不施，海防不設，緝毒不力，戒毒機構不立，徒憑嚴刑峻罰而
    處罰施用毒品者何益？何況，過份重視刑罰一般預防理論之威嚇功能，而對施用
    毒品行為科以重刑，乃過量之威嚇，非但使得其威嚇之邊際效用大減，而且，無
    異先使施用毒品者淪為反毒之犧牲者。施用毒品者係販賣毒品之被害人。以被害
    人為被告，以病人為犯人，對之施以刑罰，豈非對象錯誤？因此，如後所述，施
    用毒品行為犯罪化，只得判處有期徒刑，既不適當，也不相當，其立法顯然不合
    比例原則。
二、人性尊嚴原則
    其次，德國基本法第一條第一項規定：「人性尊嚴不可侵犯。尊重及保護人性尊
    嚴，乃所有國家權力機構之義務。」依據國民主權原理，國民是國家主人，其人
    性尊嚴不可侵犯。尊重及保護其人性尊嚴，實係行政、立法、司法機關之義務。
    國民有病，國家應予醫治，而非加以處罰。施用毒品「成癮」者，才須施以保安
    處分，而非施以刑罰！尚未成癮之前，保安處分都無須介入，何況刑罰！憲法第
    一百五十七條規定：「國家為增進民族健康，應普遍推行衛生保健事業及公醫制
    度。」其故在此。毒品危害防制條例第一條既稱係為「防制毒品危害，維護國民
    身心健康」而制定，則對於病患性質之施用毒品行為人，應由國家提供完善之戒
    毒醫療環境，始符合福利國家之憲政本旨。對於施用毒品之行為人，如不反省反
    毒教育如何、緝毒成效如何、戒毒場所如何，而以不利益而加之其身，根本反其
    道而行，談何維護國民身心健康？何況，將病人視為犯人，而以重刑伺候，根本
    無助於施用毒品者之戒毒。此由司法實務上長年來，即本條例公布施行前，對於
    施用毒品罪之被告，大多科以重刑，而其再犯率仍高一節，可以得證。因此，施
    用毒品行為犯罪化，只得判處有期徒刑，乃立法機關違背人性尊嚴原則之立法，
    ，顯然不合人性尊嚴原則。
三、法益原則
    復次，刑事立法上之「法益原則」要求任何行為要加以犯罪化，必因其法益受到
    侵害或危險，否則即無犯罪化之必要。蓋刑事立法之核心，在於其所保護之法益
    。刑法之任務，在於法益之保護。無法益保護，無刑法可言；亦即無法益受到侵
    害或危險，則無施以刑罰之必要。行為如未造成「法益侵害」或「法益危險」，
    則無將之犯罪化之必要。在法益侵害，為「實害犯」；在法益危險，為「危險犯
    」。再者，法益本身依其價值評價之強度，而呈現法益位階。生命、身體、自由
    、名譽、財產五者，按其順序，而高低位階化。生命法益最高，其次身體法益，
    其次自由法益，其次名譽法益，而財產法益最低。此五種傳統法益，稱之為「個
    人法益」。在個人法益以外之法益，即「超個人法益」或「一般法益」、「團體
    法益」、「整體法益」，亦必須其與個人法益具有關連性者，始得為刑法所保護
    之一般法益。所謂危險犯，亦即行為人之行為造成法益危險，尚未至法益侵害，
    亦立法予以犯罪化。以最高位階之生命法益言之，刑法之有預備殺人罪、預備放
    火罪、預備強盜罪、預備擄人勒贖罪，均因其行為已造成生命法益之危險；否則
    ，各該罪即無設預備犯之必要。如係單純身體、自由、名譽、財產之法益危險行
    為，則未曾設預備犯而加以犯罪化。蓋法益之功能，在刑法上有二：一為決定刑
    罰必要性；二為使得處刑合理性。前者，有法益保護之必要性，始得加以犯罪化
    ；後者，其法定刑之刑罰種類及其刑度輕重，必須與其所保護之法益具有相當性
    。有「入刑化」之必要時，始得賦予該刑種；具有相當性時，始得為該級刑度之
    訂定。申言之，必須與其法益位階為合理而相當之規範，以免產生不合理之法定
    刑。依前者，可以導出一基本刑事立法原則，即「無法益損害，即無刑罰」原則
    。否則，立法者任意行使其刑罰權之結果，勢必使得刑事法充斥無法益之犯罪。
    如此，隨意加以犯罪化，輕易動用刑罰，實與刑罰「最後手段原則」有違。依後
    者，其刑罰之賦予始合乎「罪責原則」，使其罪責與刑罰得以相適應而具有相當
    性，亦即立法上之「罪刑相當原則」。查侵害自己生命法益之自殺未遂亦不處罰
    ，何況自傷行為！抽煙、喝酒、吃檳榔，俱為自傷行為，並不處罰。再以安全帽
    推行為例，不戴者，生命或於瞬間喪失，其處罰之罰鍰五百元即已廣收成效，眾
    所周知，未聞要處以刑罰。乃毒品危害防制條例獨對施用毒品行為犯罪化並以重
    刑相加，有何法理可言？申言之，對於並無法益侵害之施用毒品行為犯罪化，是
    為無法益之立法，其違背法益原則，已無疑義。
四、刑罰理論
    再者，依據刑罰之報應理論，刑罰係以其具有痛苦性之本質，來均衡具有不法本
    質之犯罪，藉以衡平行為人之罪責，使行為人得因責任抵償而贖罪，而社會正義
    得以實現義，是故強調「刑罰之輕重應與罪責之輕重成比例」。其報應之內容即
    為自由之剝奪，亦即有期徒刑之相加，而監獄即為執行報應之場所。因此，在監
    執行有期徒刑，對本質非犯罪之本罪受刑人而言，實係接受額外之報應。何況，
    監獄並非勒戒場所，無從進行治療；受刑人之無法使用毒品，係有期徒刑之附帶
    作用，並非有期徒刑之本來目的。再就特別預防理論言之，施用毒品之受刑人本
    非犯罪行為人，並無再社會化之困難，使其在監執行再教育而求其再社會化，不
    過多此一舉。更就一般預防理論觀之，以重刑而處罰自傷之行為人，以作為威嚇
    他人之手段，其為過量之威嚇甚明。如此，使得法律工具化，更因不合於一般人
    之法感，反而降低刑罰之階段嚇阻功能。是以對於施用毒品行為人而施以刑罰，
    根本不合刑罰理論，違背刑事政策之原則無疑。何況，反毒一項，全國各界皆應
    努力，原非司法所能獨力負擔。司法反毒之重點，應在於嚴懲製造或販賣毒品之
    行為，並非施用毒品之行為。如果教育不施，海防不設，緝毒不力，戒毒機構不
    立，徒憑嚴刑峻罰而處罰施用毒品者何益？因此，本次修正毒品危害防制條例，
    將修正前同條例原規定施用毒品之二犯及三犯，除須施以刑罰外，另仍須施以強
    制戒治之保安處分部分，修正為僅施以刑罰，不再施以保安處分，並非規定為僅
    施以強制戒治之保安處分，不再施以刑罰，實屬反其道而行之立法，違背刑罰理
    論甚明。
五、罪刑相當原則
    其次，立法上之「罪刑相當原則」，要求對於刑罰之賦予，應依法益位階，重所
    當重，輕所當輕，必使罪得其刑而刑當其罪，始得謂為罪刑相當；不得重罪而輕
    刑，或輕罪而重刑；務使罪責與刑罰得以相適應，而具有相當性。查前述各該預
    備犯，其法定刑或為二年以下有期徒刑，或為一年以下有期徒刑，則施用第一級
    毒品罪，僅傷害自己之身體，並未侵害他人法益，有何必要判處六月以上五年以
    下有期徒刑？施用第二級毒品，又何必判處三年以下有期徒刑？再觀之刑法侵害
    「他人」身體法益之傷害罪，不特為告訴乃論之罪，且為三年以下有期徒刑之罪
    ；而本條例侵害「自己」身體法益之施用第一級毒品罪，既為公訴罪，且為六月
    以上五年以下有期徒刑之罪。其施用第二級毒品罪，亦為公訴罪，並為三年以下
    有期徒刑之罪。是其立法上輕重失衡，已然可見。復觀之民國二十四年施行之刑
    法，其第二百六十二條吸用煙毒罪之刑罰，不過六月以下有期徒刑、拘役或五百
    元以下罰金而已；乃四十四年施行之肅清煙毒條例，其第九條第一項施用毒品罪
    之刑罰，竟為三年以上七年以下有期徒刑。八十七年施行之毒品危害防制條例，
    對施用第一級毒品罪雖降低其刑，仍為六月以上五年以下有期徒刑，修正後之同
    條例沿之，依舊刑法之規定，（刑法第四十一條於九十年一月十日，始修正施行
    而放寬得易科罰金之規定）既不得宣告得易科罰金，亦排除拘役、罰金之適用；
    對本件施用第二級毒品罪，仍為三年以下有期徒刑，亦排除拘役、罰金之適用。
    是以施用毒品罪之立法不合罪刑相當原則，亦無疑義。
伍、刑罰裁量
一、刑罰理論
    按刑事司法上之「罪刑相當原則」要求法官在量刑時，應依法益之位階，重所當
    重，輕所當輕，必使罪得其刑而刑當其罪；不得重罪而輕判，或輕罪而重判；期
    使責任與刑罰得以相適應，而具有相當性。地藏十輪經第三卷有云：「若犯重罪
    ，應重治罰；若犯中罪，應中治罰；若犯輕罪，應輕治罰；令其慚愧，懺悔所犯
    。」其此之謂也！蓋如前所述，先就刑罰之報應理論言之，刑罰係以其具有痛苦
    性之本質，來均衡具有不法本質之犯罪，藉以衡平行為人之罪責，使行為人得因
    責任抵償而贖罪，而社會正義得以實現義，是故強調「刑罰之輕重應與罪責之輕
    重成比例」。其報應之內容即為自由之剝奪，亦即有期徒刑之相加，而監獄即為
    執行報應之場所。再就特別預防理論言之，受刑人之犯罪係社會化過程之障礙，
    應使其在監執行，以接受再教育而求其再社會化。復就一般預防理論觀之，以對
    受刑人之施以刑罰，作為威嚇他人之手段，不過刑罰之附帶作用，並非其主要目
    的。
二、裁量重點
    為此，本院：１、審酌被告之品行、生活狀況、智識程度、犯罪之動機、目的、
    犯罪所生之危害、犯後之態度等一切情狀之後，２、再斟酌拘役並無教化功能，
    乃不具實益之刑罰種類，立法上以廢除為宜，以資符合自由刑單一化之要求；六
    月以下之短期自由刑，既難有教化作用，又易使受刑人感染惡習，除非被告有受
    其執行之特殊必要，否則尚無宣告之必要；如其宣告，應以緩刑或易科罰金而調
    和之等情，３、再考慮被告是否應施予刑罰並使之入監獄執行，應依刑罰理論及
    刑事政策而加以考量，斟酌重點在於被告有無執行剝奪其自由，並施以監獄之教
    化，以使其再社會化之必要性，４、並特別衡量本罪乃自傷行為，並未侵害他人
    法益，本無犯罪化而施以刑罰之必要，更無再社會化困難之問題，故在連續犯依
    職權不予加重其刑之後，認為量處最低度刑之六個月，既能符合法律規定，又能
    使其量刑之不合理降至最低，爰宣告之，並諭知易科罰金之折算標準，以示儆懲
    ，並期被告之能持續自我戒毒。
陸、據上論斷
    應依刑事訴訟法第二百七十三條之一第一項、第二百九十九條第一項前段、修正
    後毒品危害防制條例第十條第一項、第二項、第二十三條第二項、刑法第十一條
    前段、第五十六條、第四十一條第一項前段、罰金罰鍰提高標準條例第二條而判
    決如主文。
本案經檢察官張長樹到庭執行職務。
中      華      民      國    九十三    年      五      月    三十一    日
                                    台灣基隆地方法院刑事第四庭
                                        法  官  陳  志  祥
右正本證明與原本無異。
如不服本判決，應於收受送達後十日內，向本院提出上訴狀，敘述上訴之理由，上訴
於台灣高等法院，並應按他造當事人之人數附具繕本。
中      華      民      國    九十三    年              月              日
                                        書記官  盧  鏡  合
附錄：
毒品危害防制第十條：
施用第一級毒品者，處六月以上五年以下有期徒刑。
施用第二級毒品者，處三年以下有期徒刑。
